臺灣板橋地方法院刑事判決　　　　　　 93年度簡上字第477號
上　訴　人
即　被　告　乙○○
選任辯護人　宋嬅玲律師
上列被告因偽造貨幣案件，不服本院93年度簡字第2928號中華民
國93年8 月2 日判決（聲請簡易判決處刑案號：93年度偵字第14
82號），提起上訴，本院管轄合議庭認應適用通常程序自為第一
審判決如下：
    主  文
原判決撤銷。
乙○○無罪。
    理  由
一、聲請簡易判決處刑意旨略以：被告乙○○自不詳姓名年籍之
    人，陸續收受偽造之通用紙幣即偽造之新臺幣（下同）仟元
    幣券共11紙（號碼：BK469358XD號、CL257623UR號、CL2786
    53UR號、CM578237VD號、EM757165EU號、GN832283VF號、JK
    785331UY號、JK785334UY號、JK787569UY號各乙紙、WE8285
    23EV共2 紙）後，方知均係偽造之通用紙幣，竟仍全數混入
    17萬元中，於民國92年4 月8 日，至世華聯合商業銀行三重
    分行（下稱世華銀行），欲全數存入而行使時，為銀行行員
    識破，而當場查獲乙○○，並扣得偽造之仟元幣券共11 紙
    （號碼：BK469358XD號、CL257623UR號、CL278653UR號、CM
    578237VD號、EM757165EU號、GN832283VF號、JK785331UY號
    、JK785334UY號、JK787569UY號各乙紙、WE828523EV共2 紙
    ）。因認被告涉犯刑法第196 條第2 項之收受後方知為偽造
    之通用紙幣而仍行使罪嫌云云。
二、按犯罪事實應依證據認定之，無證據不得認定其犯罪事實。
    又不能證明被告犯罪者，應諭知無罪之判決，刑事訴訟法第
    154 條第2 項、第301 條第1 項分別定有明文。所謂證據，
    係指足以認定被告確有犯罪行為之積極證據而言，該項證據
    自須適合於被告犯罪事實之認定，始得採為斷罪資料。苟積
    極證據不足為不利於被告事實之認定時，即應為有利於被告
    之認定，更不必有何有利之證據（參照最高法院29年上字第
    3105號、30年上字第816 號判例），又事實之認定，應憑證
    據，如未能發現相當證據，或證據不足以證明，自不能以推
    測或擬制之方法，以為裁判基礎（參照最高法院40年臺上字
    第86號判例）；且為刑事訴訟法上證明之資料，無論其為直
    接證據或間接證據，均須達於通常一般之人均不致於有所懷
    疑，而得確信其為真實之程度，始得據為有罪之認定，若其
    關於被告是否犯罪之證明未能達此程度，而有合理性懷疑之
    存在，致使無從形成有罪之確信，根據「罪證有疑，利於被
    告」之證據法則，即不得遽為不利於被告之認定（參照最高
    法院76年臺上字第4986號判例）。
三、本件聲請人認被告乙○○涉犯前揭罪嫌，無非係以被告乙○○於警詢及偵查中之供述、證人陳生偉及劉久之警詢時供述
    、內政部警政署函、世華銀行三重分行所送「截留偽造變造
    仿造新臺幣券通報單」4 紙影本及扣案之偽造11紙紙幣等為
    其論據。訊據被告乙○○於警詢及偵查中固坦承持向世華銀
    行行員欲存款17萬元中，有發現11紙偽造仟元紙鈔之事實，
    並供陳前開17萬元之來源分別係其事業股東陳生偉所支付之
    紅利4 萬元、友人劉久所交付之資助金5 萬元、及自其住處
    附近台新銀行提款機所提之現金8 萬元，惟其無法確定前開
    偽鈔11紙究自何處取得等語。（見92年度核退字第7382 號
    偵查卷第3 頁、第4 頁、93年度偵字第1482號偵查卷第4頁
    、第5 頁）等語。經查：
（一）按刑法第196 條第2 項：「收受後方知為偽造之通用貨幣
      、紙幣、銀行券而仍行使，或意圖供行使之用而交付於人
      」罪之構成，須以行為人於收受後明知為偽造而仍持以行
      使為要件，而行為人是否明知，依前開實務見解，除有行
      為人自白其犯意之場合，自須以具有證據能之積極證據經
      嚴格證明程序始足以顯示行為人內心之犯意，而不得以猜
      測、模糊不清等不具證據能力之證據遽以作為判斷之依據
      。
（二）經查，證人即查獲本件偽鈔之世華銀行辦理外匯業務之行
      員丙○○證稱：「被告是辦港幣匯款，他是拿台幣結匯港
      幣，港幣再匯款出去，臺幣是拿千元鈔。那時他拿的數額
      有3 紮，1 紮有100 張是10萬元，偽鈔的張數有9 張，當
      時被告以現金結匯，不是用存款轉支，所以我確定當時有
      收到被告現金39萬多元，下面三張截留偽造變造仿造新臺
      幣券幣通報單上面的數額、面額及號碼都是我寫的。」等
      語。而證人即另一位查獲本件偽鈔之世華銀行辦理存款業
      務行員甲○○亦到庭結證稱：「當時被告是拿17萬元的現
      金，再加上提領世華銀行26萬元的存款，匯到花旗商業銀
      行板橋分行43萬元，其中26萬元沒有提出是直接轉帳，第
      1 張截留偽造變造仿造新臺幣券幣通報單是我寫的」等語
      明確，此外尚有世華銀行匯出匯款回條、世華銀行三重分
      行匯出匯款申請書及約定書、交易明細資料、匯出匯款賣
      匯水單各乙紙、及世華銀行三重分行所送「截留偽造變造
      仿造新臺幣券通報單」4 紙影本等附卷可憑。足見本件乃
      係被告先在世華銀行三重分行地下一樓之外匯部門，以39
      萬元之現金換港幣時，被行員即證人丙○○發現9 張偽鈔
      紙，嗣到樓上存款櫃台存入17萬元時，又被行員即證人甲○○發現2 張偽鈔，應堪確定。是原審及本件被告認為11
      紙偽鈔，均係在17萬元現金中發現乙節，即有誤會，合先
      敘明。
（三）查偽造之新台幣仟元紙鈔券共11紙（號碼：BK469358XD號
      、CL257623UR號、CL278653UR號、CM 578237VD 號、EM75
      7165EU號、GN832283VF號、JK785331UY號、JK785334UY號
      、JK787569UY號各乙紙、WE828523EV共2 紙），經送中央
      印製廠鑑定結果，固認為「該等新版新臺幣1000元券11張
      經鑑定結果皆為偽鈔，其均以彩色噴墨方式仿印，無凹版
      印文凸起效果；紙質與真鈔不同。號碼：EM757165EU號者
      無隱藏字，水印以灰色墨在紙張背後仿製，安全線以燙印
      箔膜（含面額數字）仿鈔券正面5 段裸露部分，左下角面
      額數字以燙印箔膜仿折光變色油墨。號碼：GN832283VF號
      者無隱藏字，以螢光筆繪製仿紙張螢光纖維絲，水印以灰
      色墨在紙張背面仿製，安全線以黏貼箔膜（含面額數字）
      仿鈔券正面5 段裸露部分，左下角面額數字以亮光物質仿
      折光變色油墨。其餘偽鈔以透明墨仿隱藏字，以螢光筆繪
      製仿紙張螢光纖維絲，無水印，安全線以燙印箔膜（含面
      額數字）仿鈔券正面5 段裸露部分，下角面額數字以燙印
      箔膜仿折光變色油墨。」，此有中央銀行發行局92年7 月
      17日台央發字第0920040767號函附卷（附於93年偵字第14
      82號偵查卷第6 頁）足稽。而經原審勘驗上開扣案11紙鈔
      票結果，固亦認該11紙鈔票紙質光滑，且均欠缺浮水印或
      浮水印模糊不清，與真鈔明顯不同，號碼：EM757165EU號
      者色澤不均，亦迥異於真鈔等情，亦有原審勘驗筆錄在卷
      為憑。然查，證人甲○○證稱：「我們簽辦時有用肉眼發
      現偽鈔之情形很少，都是用驗鈔機來辨識，1 萬元以下就
      是1 張張來看，1 萬元以上就用驗鈔機來點，1 萬元以下
      我們用1 張張攤開來看，我們是看紙鈔翻轉的時候會變顏
      色的地方，及浮水印成45度角來檢視紙鈔的真偽，其他的
      部分偽鈔都做得出來。我們銀行對行員有教育訓練辨識偽
      鈔之課程」等語，是以經過辨識偽鈔教育訓練之銀行承辦
      人員來辨識偽鈔，1 萬元以下，都要1 張張攤開來檢視辨
      識，1 萬元以上，則係用驗鈔機來辨識，而本件被告到銀
      行辦理之現金，總計有56萬多，業如前述，金額不可謂不
      大，有的金錢甚由提款機提領，而被告未如銀行之行員受
      過辨識偽鈔之特別訓練，在持有如此大量現金紙鈔情形下
      ，實難苛求被告能一一攤開來辨識點數，並從中發覺偽鈔
      。況本件查獲偽鈔之2 位世華銀行之承辦人員甲○○及丙○○，在點鈔時均未能發現本件扣案之11紙偽鈔，均係因
      驗鈔機才辨識出偽鈔（詳見本院94年3 月8 日審理筆錄）
      。是原審以本件被告於上揭時地所欲存款之金額共17萬元
      ，數量甚巨，被告當會仔細點數所欲存款之紙鈔以確認數
      目是否相符，而其中偽鈔數量多達11張，其於點數之時，
      應能輕易辨別該11紙偽鈔與真鈔之不同，即遽以推論被告
      有明知而仍行使之主觀犯意，然查本件乃係被告在外部
      門以39萬元之現金換港幣時被發現9 張偽鈔，又在存款櫃
      台存入17萬元時被發現2 張偽鈔，業如前述，是原審認被
      告於存款17萬元時其中偽鈔數量有多達11張，即有誤會；
      且揆之上開說明，實難苛求被告一一攤開辨識點數，是原
      審上開推論，即有悖經驗法則。
（四）第查，金融機構通常備有辨認偽鈔的機器，而銀行之承辦
      人員，依其職業之訓練復有超越常人分辨偽鈔之方法及能
      力。如被告明知所持之千元券係屬偽造貨幣，衡情實不可
      能選擇如此容易遭查獲之地點，以身試法。況依證人丙○○所證稱：「被告先到地下1 樓的外匯部辦理，發現偽鈔
      後，請被告簽署截留單後，被告才離開，被告離開後到1
      樓存款，在存款部又發現2 張偽鈔。」等語觀之，本件被
      告在外匯部門即被行員告知有偽鈔，自會警覺到該銀行有
      很強之辨識偽鈔系統，倘若被告明知其所持有之現金存有
      偽鈔，衡情不會甘冒再次遭人發覺行使偽鈔之險而隨即
      去存款部門出示偽鈔，是從被告行使偽鈔被查獲後之反應
      觀之，實難認被告確有明知為偽鈔而仍持以行使之故意。
      至聲請人所提證人陳生偉及劉久之供述，惟渠等於警詢時
      均稱確實有拿4 萬及5 萬元予被告，且其來源分別為公司
      營業所得之現金及於銀行提款機提領，均陳稱並未注意有
      偽鈔之情事（參偵查卷第6 、9 頁），是該2 人之證詞堪
      信被告所抗辯不知有偽鈔一情相符。綜上，本件既乏切確
      證據足認被告乙○○明知為偽鈔而仍行使之故意，從而揆
      諸前開說明，聲請人憑以認定被告成立收受後方知為偽造
      之通用紙幣而仍行使罪嫌之論據，在客觀上顯未達於通常
      一般之人均不致於有所懷疑之程度，即有合理懷疑之存在
      ，無從為被告有罪之確信，尚難以該罪相繩。此外，復查
      無其他積極證據足認被告有何聲請人所指之收受後方知為
      偽造之通用紙幣而仍行使之犯行，應不能證明被告犯罪。
四、按地方法院簡易庭對被告為簡易判決處刑後，經提起上訴，
    而地方法院合議庭認應為無罪判決之諭知者，依刑事訴訟法
    第452 條、第451 之1 條第4 項第3 款及第455 條之1 第3
    項準用第369 條第2 項之規定意旨，應由該地方法院合議庭
    撤銷簡易庭之判決，改依第一審通常程序審判（最高法院91
    年度台非字第21號判決意旨參照）。本案既不能證明被告犯
    罪，原審遽為被告有罪之判決，尚有違誤，被告上訴意旨否
    認犯罪，為有理由，應由本院合議庭撤銷原判決，自為第一
    審無罪之判決。
據上論斷，應依刑事訴訟法第455 條之1 第3 項、第369 條第1
項前段、第301 條第1 項，判決如主文。
本件經檢察官孫治平到庭執行職務。
中　　華　　民　　國　　94　　年　　3 　　月　　22　　日
                  刑事第十五庭  審判長法　官  高玉舜
                                      法  官  陳靜茹
                                      法  官  吳幸娥
以上正本證明與原本無異
如不服本判決應於送達後10日內向本院提出上訴狀
                                      書記官　洪惠玲
中　　華　　民　　國　　94　　年　　3 　　月　　22　　日
